【裁判字號】    98,再易,44
【裁判日期】    980928
【裁判案由】    給付保險金
【裁判全文】
臺灣高等法院臺中分院民事判決          98年度再易字第44號
再審原告    華南產物保險股份有限公司
法定代理人  丙○○
訴訟代理人  甲○○
再審被告    丁○○
再審被告    乙○○
上列當事人間給付保險金事件，再審原告對於中華民國98年 5月
13日本院98年度保險上易字第 1號確定判決提起再審之訴，本院
判決如下：
    主  文
再審之訴駁回。
再審訴訟費用由再審原告負擔。
    事實及理由
一、再審原告主張略以：
  (一)按保險費分一次交付及分期交付兩種。保險契約規定一次交
    付，或分期交付之第一期保險費，應於契約生效前交付之；
    又依保險法第43條規定簽發保險單或暫保單，需與交付保險
    費全部或一部同時為之，保險法第21條前段、保險法施行細
    則第25條第 1項（按應為現行保險法施行細則第4條第1項之
    誤）分別定有明文。據此規定，保險契約約定保險費一次交
    付者，應先交付保險費，而後契約方生效，保險費之交付為
    保險契約之生效要件，倘保險費未交付，保險契約即難謂已
    生效。本件再審被告之被繼承人劉政崇生前任職於訴外人錦
    有企業有限公司（下稱錦有公司），錦有公司與再審原告簽
    訂以錦有公司為要保人之團體保險，保單號碼為08字96H000
    594 號（下稱系爭保險契約），再審被告之被繼承人劉政崇
    為系爭保險契約之被保險人，保險期間自民國96年 3月17日
    零時起至97年 3月17日零時止，保險金額為新台幣（下同）
    100 萬元。詎再審被告之繼承人劉政崇於民國96年9月3日死
    亡，惟因要保人迄至該時尚未繳付保險費，則依上開規定，
    本件保險契約尚未生效，被保險人之繼承人自不得請求保險
    金。雖要保人於98年4月6日匯 37500元至再審原告於三信商
    銀帳戶內，惟要保人未知會再審原告，再審原告之財務單位
    不清楚該筆款項為何用途，因此暫列不明款項，遲至第二審
    言詞辯論庭期（98年4月29日前一日即98年4月28日下午14時
    33分），再審被告之訴訟代理人以傳真方式將98年 4月27日
    所遞第二審之民事陳報狀傳真與再審原告，通知該筆費用為
    系爭保險單之保險費，然本件保險事故發生時，要保人未交
    保險費，待要保人匯款時，系爭保險契約之保險期間早已屆
    滿，已無生效之可能，自無因要保人補繳保險費而使保險契
    約溯及無限期生效之理。況要保人不於保險期間給付保險費
    ，卻於保險期間屆滿後逾一年始交保險費，有違誠信原則。
    再審原告業於98年 4月29日將該筆款項全額退還與要保人，
    是本件系爭保險契約不生效力，再審被告不得請求保險金，
    本院98年保險上易字第 1號確定判決違反保險法第21條規定
    及最高法院63年台上字第3153號判例。
  (二)次按保險事故以具有偶發性為要件，保險人所承擔之危險以
    非因故意而偶發之危險為限，是以危險直接因被保險人之故
    意行為所致者，保險人固可不負賠償責任，惟若危險之發生
    係因被保險人之過失行為所致，或危險非直接因被保險人之
    故意行為所致者，保險人即應負賠償責任（最高法院90年度
    台上字第1257號、91年度台上字第 341號判決意旨參照），
    最高法院86年台上字2124號判決意旨亦謂：「保險所擔當者
    為危險，在客觀上係不可預料或不可抗力之事故，在主觀上
    為對災害所懷之恐懼，及因災害而受之損失，故危險之發生
    不僅須為不確定，非故意，且危險及其發生須為適法，而保
    險契約，乃最大之善意契約，首重善意，以避免道德危險之
    發生，凡契約之訂立及保險事故之發生，有違背善意之原則
    ，保險人即得據以拒卻責任或解除契約，故保險事故之發生
    不僅須非故意，且應為適法，方符合保險契約為最大之善意
    契約，而若有因違法行為或故意行為肇致保險事故發生，則
    已違背善意之原則，保險人當得據以免除責任。查Ｋ他命屬
    我國毒品危害防治條例中所歸類毒品管制藥物之一，本件被
    保險人自願性非法施用毒品危害防制條例中所列毒品，已違
    反了公共秩序及善良風俗，實非保險人所應承擔之風險。行
    政院金融管理委員會95年10月30日金管保二字第0950252505
    0 號函修正並自96年1月1日起實施之住院醫療費用保險示範
    條款第11條已將非法施用防制毒品相關法令所稱毒品所致之
    疾病或傷害而住院診療者排除在保險給付之範圍之外，是本
    件再審原告當得據以免除責任。本院98年保險上易字第 1號
    確定判決，違反保險契約為最大善意契約之原則，有適用法
    規顯有錯誤之再審事由。
  (三)綜上，本院98年5月13日98年保險上易字第1號確定判決有適
    用法規顯有錯誤之再審事由，爰依民事訴訟法第496條第1項
    第一款提起再審之訴，並聲明求為判決：1.請求廢棄原確定
    判決，並駁回再審被告之訴。2.再審及前審訴訟費用由再審
    被告負擔。
二、按確定終局判決適用法規顯有錯誤者，得提起再審之訴，民
    事訴訟法第 496條第1項第1款固有明文。惟所謂適用法規顯
    有錯誤，應以確定判決違背法規或現存判例解釋者為限，若
    在學說上諸說併存尚無法規判解可據者，不得指為用法錯誤
    （最高法院57年台上字第1091號判例參照）。本件再審原告
    主張本件在審被告迄未繳交保險費，保險事故發生時，保險
    契約尚未生效，再審被告不得請求再審原告保險金，本院98
    年保險上易字第 1號確定判決違反保險法第21條規定及最高
    法院69年台上字第3153號判例云云。經查：
  (一)我國保險實務雖有以「保險費之交付」或以「保險費之約定
    」為保險契約生效要件之爭議，惟按保險費分一次交付及分
    期交付兩種。保險契約規定一次交付，或分期交付之第一期
    保險費，應於契約生效前交付之，但保險契約簽訂時，保險
    費未能確定者，不在此限。保險契約應以保險單或暫保單為
    之，此分別為保險法第21條、第43條所明定。然保險契約仍
    為諾成契約且屬不要物契約，各該條文均僅係訓示而非強制
    規定，並非一經交付保險費，保險契約即為生效，仍應由保
    險人同意要保人聲請（即承諾承保），經當事人就要保及承
    保之意思互相表示一致，方告成立。又最高法院69年台上字
    第3153號判例意旨：「保險契約（保險單或暫保單）之簽訂
    ，原則上須與保險費之交付，同時為之，此觀保險法施行細
    則第27條第 1項（按現行保險法施行細則第4條第1項）之規
    定甚明。若保險人向要保人先行收取保險費，而延後簽訂保
    險契約；則在未簽訂保險契約前，發生保險事故，保險人竟
    可不負保險責任，未免有失公平。故同條第2項、第3項又作
    補充規定，以杜流弊。其中第 3項之補充規定，既謂：「人
    壽保險人於同意承保前，得預收相當於第一期保險費之金額
    。保險人應負之保險責任，以保險人同意承保時，溯自預收
    相當於第一期保險費金額時開始。」足見此種人壽保險契約
    ，係於預收相當於第一期保險費金額時，附以保險人「同意
    承保」之停止條件，使其發生溯及的效力。如果依通常情形
    ，被上訴人應「同意承保」，因見被保險人柯某已經死亡，
    竟不「同意承保」，希圖免其保險責任；是乃以不正當行為
    阻其條件之成就，依民法第101條第1項規定，視為條件已成
    就。此時被上訴人自應負其保險責任。」，明揭保險契約於
    保險人同意承保時，保險人之保險責任溯自預收相當於第一
    期保險費金額時開始，非謂保險契約以繳納保險費為生效要
    件。
  (二)本院98年保險上字第 1號確定判決認定：「要保人錦有公司
    為一人力派遣公司，員工眾多，因此要保人錦有公司均有為
    其員工投保團體保險，而與上訴人（即再審原告）間有長期
    性之保險契約關係，錦有公司於每年均有繳交保險費，但因
    錦有公司之員工隨時有增減之可能，因此，上訴人（即再審
    原告）同意錦有公司隨時可為其所屬員工加、退保，故上訴
    人稱錦有公司未繳保費。退而言之，本件錦有公司於96年 2
    月 6日為劉政崇申請加保，經上訴人同意，並核發團體保險
    保險單（見起訴狀證二，其所附之保險人名冊即包含劉政崇
    在內），揆諸首揭說明，上訴人既已同意承保並作成保險單
    ，其保險契約自屬有效成立。上訴人以要保人尚未繳交系爭
    保險契約之保險費，故系爭保險契約尚未生效作為抗辯，洵
    屬無據。況錦有公司於本院言詞辯論終結前已經繳納其保險
    費，有匯款回條影本一紙在卷憑，依誠信原則，錦有公司既
    依往例向上訴人投保，上訴人同意而發給團體保險保險單，
    上訴人無正當理由，自不得拒絕收受該保險費。」，並無違
    反保險法第21條規定及最高法院69年台上字第3153號判例，
    且系爭保單期間為96年3月17日至97年3月17日，再審原告乃
    遲至98年 2月19日始抗辯要保人未繳納保險費，顯然因見被
    保險人劉政崇已經死亡，而冀以保險契約尚未生效，免其保
    險責任，實有違誠信原則，是再審原告以此主張本件原確定
    判決有適用法規顯有錯誤，自不足採。
三、再審原告另以本件原確定判決違反保險契約為最大善意契約
    ，因而有適用法規顯有錯誤之再審事由云云。按事實審法院
    認定事實之職權，無適用法規顯有錯誤之可言（最高法院63
    年度臺再字第67號判例參照），惟查，被保險人劉政崇之死
    亡非為故意行為造成，業經原確定判決事實及理由欄第六、
    七段詳予認定，再審原告所指摘之上開事由，洵屬事實審法
    院認定事實之職權及證據之取捨，再審被告所舉之「住院醫
    療費用保險示範條款」，亦非經立法院通過，總統公布之法
    律、司法院現尚有效及大法官會議之解釋，或最高法院現尚
    有效之判例，核諸前揭說明，本院98年保險上易字第 1號確
    定判決並無適用法規顯有錯誤之可言，再審原告主張原確定
    判決有民事訴訟法第 496條第1項第1款之再審事由，亦不足
    採。
四、綜上所述，再審原告主張原確定判決有民事訴訟法第 496條
    第1項第1款之再審事由，顯不足採。從而，再審原告提起本
    件再審之訴，為顯無理由。爰不經言詞辯論，逕以判決駁回
    之。
五、據上結論，本件再審之訴為顯無理由，依民事訴訟法第78條
    ，判決如主文。
中    華    民    國    98    年    9     月    28    日
              民事第三庭    審判長法  官  陳照德
                                  法  官  朱樑
                                  法  官  李平勳
以上正本係照原本作成。
不得上訴。
                                  書記官  江丞晏
中    華    民    國    98    年    9     月    28    日


司法院資訊處製作；財團法人民間司法改革基金會備份。
